【裁判字號】    97,易,3358
【裁判日期】    980618
【裁判案由】    業務侵占
【裁判全文】
臺灣臺北地方法院刑事判決              97年度易字第3358號
公  訴  人  臺灣臺北地方法院檢察署檢察官
被      告  丙○○
上列被告因業務侵占案件，經檢察官提起公訴（96年度偵緝字第
1381號），本院判決如下：
    主      文
丙○○竊盜，處有期徒刑拾月。
    事      實
一、緣甲○○於民國94年12月間，有意成立公司，惟因自身債信
    不佳，乃透過其從事記帳業之堂姐乙○○介紹，邀請丙○○
    擔任公司負責人，獲得丙○○同意後，即由丙○○配合乙○○辦理朝城實業有限公司（址設臺北市中山區○○○路○段
    29號5樓，下稱朝城公司）負責人登記事宜，而於95年1月間
    將丙○○登記為朝城公司之負責人；丙○○除配合辦理相關
    公司登記事宜外，並依指示於95年1月11日，以朝城公司負
    責人身分前往國泰世華商業銀行（下稱國泰世華銀行）中山
    分行申請開設帳號000000000000號之朝城公司帳戶，並同時
    申請辦理自動化轉帳服務，約定得以電話銀行、行動銀行、
    網路銀行及金融卡等方式，指定將上開國泰世華銀行帳戶內
    之款項轉出至丙○○先前所開立之第一商業銀行（下稱第一
    銀行）仁愛分行帳號00000000000號帳戶，開戶後，並將前
    揭國泰世華銀行帳戶之存摺及印章交予乙○○，由乙○○代
    替甲○○保管。迄95年3月23日，甲○○將兩張面額各為新
    臺幣（下同）441,000元、393,750元之貨款支票存入上開國
    泰世華銀行帳戶（合計為834,750元），並於翌（24）日入
    帳，丙○○得悉上情，且掌握有網路銀行約定自動轉帳之帳
    號、密碼資料，竟意圖為自己不法之所有，於同年3月25日
    以網路銀行電子轉出之方式，將該國泰世華銀行帳戶內之83
    5,440元（含轉帳手續費17元）轉出至其上開第一銀行仁愛
    分行帳號00000000000號之帳戶，並於數日內提領一空。嗣
    甲○○委請朝城公司會計小姐前往國泰世華銀行欲提領款項
    時，發現帳戶內之款項遭人提領殆盡，始查悉上情。
二、案經甲○○訴由臺灣臺北地方法院檢察署檢察官偵查起訴。
    理      由
一、訊據被告丙○○固坦承有領取轉入至其第一銀行帳戶內之款
    項835,440元，惟矢口否認有何竊盜犯行，辯稱：伊先前透
    過友人介紹前往乙○○所開設之會計事務所擔任總務工作，
    1 、2個月之後，乙○○表示欲開設公司，請伊擔任公司負
    責人，並言明公司成立之後會給伊一筆獎金，故將身分證等
    資料交予乙○○，同意登記為朝城公司負責人，並開立國泰
    世華銀行中山分行朝城公司帳戶，同時辦理網路轉帳，約定
    得轉帳至伊第一銀行仁愛分行帳戶，後來乙○○有將83萬餘
    元之現金以存款或匯款方式存入第一銀行帳戶，該款項係屬
    伊同意擔任朝城公司負責人之報酬，並無侵占或竊盜犯行，
    後來發現乙○○用伊當人頭交易土地，認為乙○○要伊擔任
    朝城公司負責人係別有目的，故之後就將國泰世華銀行存摺
    及印鑑辦理掛失，同時自行辦理公司解散登記云云。經查：
  (一)被告於94年12月間，應從事記帳業之乙○○之邀，同意擔任
    朝城公司負責人，由乙○○於95年1月間辦妥被告為朝城公
    司負責人之登記事宜，被告並於95年1月11日，以朝城公司
    負責人身分前往國泰世華銀行中山分行申請開設帳號000000
    000000號朝城公司帳戶，同時申請辦理自動化轉帳服務，約
    定得以電話銀行、行動銀行、網路銀行及金融卡等方式，指
    定將上開國泰世華銀行帳戶內之款項轉出至其個人先前開立
    之第一銀行仁愛分行帳號00000000000號帳戶等事實，業據
    證人乙○○、甲○○證述在卷，並有臺北市政府營利事業登
    記證、國泰世華銀行存摺、開戶資料、存款相關業務申請書
    、委託切結書、臺北市商業管理處95年1月10日北市商一字
    第0950001530號函、臺北市政府95年1月5日府建商字第0957
    0985300號函、有限公司設立登記表、臺北市政府95年6月6
    日府建商字第09579241200號函檢附之朝城公司登記資料在
    卷可稽（見95年度他字第2695號卷第33至37頁、第47、52頁
    、第62至66頁、第76至86頁），被告對於上情亦坦承在卷，
    前開事實足堪認定無訛。
  (二)而朝城公司實係因有意成立公司之甲○○債信不佳，方透過
    其從事記帳業之堂姐乙○○介紹，邀被告擔任負責人而成立
    該公司等情，已據證人甲○○、乙○○證述在卷（見本院卷
    第42頁、第45頁反面）。甲○○於朝城公司成立後之95年3
    月23日，將兩張面額各為441,000元、393,750元之貨款支票
    存入上開朝城公司國泰世華銀行帳戶（合計為834,750元）
    ，並於翌（24）日入帳，惟經被告於同年3月25日以網路銀
    行電子轉出之方式，將該國泰世華銀行帳戶內之835,440元
    （含轉帳手續費17元）轉出至被告之第一銀行仁愛分行帳號
    00000000000號之約定轉帳帳戶內，並於數日內提領一空，
    嗣甲○○委請朝城公司會計小姐前往國泰世華銀行欲提領款
    項時，始發現帳戶內之款項遭被告提領殆盡等節，除據甲○○指證綦詳外，並有支票2紙、代收票據明細表（見95年度
    偵字第20425號卷第10至11頁、第15頁）、國泰世華銀行存
    摺、國泰世華銀行95年5月29日（95）國世中山字第0040號
    函及檢附之相關資料（見95年度他字第2695號卷第36頁、第
    45至52頁）、第一銀行仁愛分行95年5月26日（95）一仁愛
    字第151號函檢附之交易明細資料（同上卷第56至58頁）在
    卷可考。
  (三)被告固坦承有領取匯入其第一銀行個人帳戶內之83萬餘元，
    惟否認使用網路銀行將原存於國泰世華銀行朝城公司帳戶內
    之該款項轉出，辯稱款項係乙○○自行匯入，叫伊去領取，
    作為擔任朝城公司負責人之獎金云云。然上情業據證人甲○○、乙○○否認在卷，而甲○○曾就朝城公司經營一事與被
    告簽立合夥契約書，約定由甲方（即甲○○）負責公司帳務
    及資金調度，並承諾以營運後營利之百分之20作為乙方（即
    被告）之紅利，有被告與甲○○簽立之合夥契約書在卷可稽
    （見他字卷第4頁），證人甲○○對此證稱：我沒有直接和
    被告討論報酬、紅利分配問題，只有和乙○○討論，我當時
    有表示如果被告擔任負責人，而公司有獲利的話，可以分扣
    除支出費用的獲利百分之20給被告，朝城公司有每月給付被
    告薪資（本院卷第42頁反面），及證人乙○○證稱：「（問
    ：雙方有無約定報酬、紅利分配方法？）他們自己講好百分
    之20給丙○○」等語（本院卷第45頁反面），核與被告供稱
    ：乙○○當時告訴我請我擔任公司負責人，公司成立之後要
    給我一筆獎金，當時並沒有講金額，以後還會有2萬元的薪
    水等情（本院卷第11頁反面、第12頁），堪認相符一致。足
    見甲○○、乙○○等人委請被告同意擔任朝城公司負責人，
    固有言明報酬，惟無非係以公司盈餘百分之20之紅利，及每
    月約2萬元之薪資，為雙方約定之範疇。而被告雖同意登記
    為朝城公司負責人，惟除依其所提出之花蓮縣稅捐稽徵處土
    地增值稅核覆通知書、土地增值稅申報書、土地買賣所有權
    移轉契約書、花蓮縣稅捐稽徵處函等資料（見本院卷第14至
    24頁），或可認他人曾將花蓮二筆土地贈與及出賣予被告所
    有（惟嗣經撤回），然除此以外，被告擔任負責人後並無出
    面向外借貸或有其他損及自身利益之事實，此業經被告自承
    在卷（見本院卷第12頁反面、第76頁），朝城公司更尚未正
    式營業，遑論有獲利盈餘；被告既僅配合辦理相關公司登記
    及公司帳戶申設手續，而未有其他貢獻，復未同意他人利用
    其人頭負責人身分從事何種不法行徑，甲○○等人自無憑空
    給予高達83萬餘元「報酬」或「獎金」之理。被告辯稱該83
    萬餘元款項係乙○○同意給予之報酬云云，顯與客觀事實及
    論理法則不合，自不足採。再者，朝城公司之國泰世華銀行
    帳戶申請開戶時，被告曾同時辦理自動化轉帳服務，約定得
    以電話銀行、行動銀行、網路銀行及金融卡等方式，指定將
    該帳戶內之款項轉出至其個人之第一銀行帳戶，有開戶申請
    書、存款相關業務申請書在卷足憑（見他字卷第47、52頁）
    ，參酌證人乙○○於偵訊時曾提出被告手寫載有朝城公司國
    泰世華網路銀行帳號密碼之紙條（見96年度偵緝字第1381號
    卷第80頁），並證稱：「（問：網路帳戶密碼是何人持有？
    ）是丙○○，我不會使用，我也不知道如何使用網路銀行」
    、「...丙○○是在領完錢之後，才把國泰世華銀行的...
    密碼寄回給我」等語（本院卷第46頁正反面），被告更坦承
    該字條為伊所寫（見同上偵緝卷第76頁），顯見被告知悉朝
    城公司國泰世華網路銀行之帳號及密碼等資料，其未經甲○○同意，擅自將甲○○提示存入國泰世華銀行朝城公司帳戶
    之票款，以電子轉帳之方式轉至其個人第一銀行帳戶之犯行
    ，甚為明確。至於甲○○等人要求被告登記擔任朝城公司負
    責人，其目的是否在於從事其他不法，核與被告盜取上開款
    項而應成立之罪行無涉，爰予敘明。被告辯稱該款項係乙○○自己轉帳後叫伊去領取，伊擔任人頭負責人係遭乙○○利
    用云云，亦不足採。
  (四)被告雖係以朝城公司負責人身分開立國泰世華銀行帳戶，惟
    開戶後之存摺及印章均由甲○○委由乙○○放置於其事務所
    代為保管，業據甲○○證述明確（本院卷第43頁、第44頁反
    面），核與被告供稱：「（問：該帳戶是由何人管理使用？
    ）我在辦理完畢之後，就把存摺、印鑑、密碼交給乙○○，
    至於實際上是由何人使用，我並不知道」等語一致（見本院
    卷第75頁反面），證人乙○○證稱朝城公司銀行存摺、印章
    都在被告那裡，伊沒有保管云云（見本院卷第46頁），尚不
    足採。再依證人甲○○證稱：該帳戶存摺、印章由我保管，
    被告不能自由動用帳戶內資金，帳戶內83萬餘元是我朋友向
    我買古董支票兌現的錢，是我個人所得，與朝城公司無關，
    當時公司根本還沒有開始營業，而且存入該支票款項的銀行
    帳戶，也沒有交給被告管理或使用等語（本院卷第43頁、第
    44頁反面），顯然被告雖開立朝城公司帳戶，然並未保管帳
    戶存摺及印鑑，亦無自由動用帳戶內款項之權。遭被告轉帳
    提領之該帳戶內金錢，又為甲○○個人之金錢，而與朝城公
    司無任何關係，顯然被告並未因執行業務之身分，而對該帳
    戶內款項存在所謂「持有」關係，自無由成立刑法業務侵占
    罪，公訴意旨此部分認定尚有誤會。惟該國泰世華銀行帳戶
    實際上係由證人甲○○保管使用，被告並無合法持有關係，
    竟未經同意，擅以電子轉帳方式，將非其持有中之朝城公司
    帳戶內甲○○存入之款項，轉至其個人第一銀行帳戶並提領
    花用，自應成立竊盜罪無訛。被告否認犯行，辯稱係乙○○
    同意給予伊83餘萬元之報酬云云，核係卸責之詞，難以採信
    。本件事證明確，被告竊盜犯行堪以認定，應依法論科。
二、查被告行為後，94年2月2日修正公布之中華民國刑法，已於
    95年7月1日施行，關於刑法變更後之新舊法律適用問題，均
    應依修正後刑法第2條第1項之規定，依「從舊從輕」原則而
    為整體之比較適用，以為決定。本件刑法第320條第1項之普
    通竊盜罪，其法定刑得科銀元500元以下罰金，而有罰金刑
    之規定。而修正後刑法施行法雖增訂第1條之1，惟與罰金罰
    鍰提高標準條例第1條所規定之罰金最高額度相同，並無輕
    重之分，故非刑罰法令之變更，尚無刑法第2條第1項比較新
    舊法之適用，應逕適用裁判時之刑法施行法第1條之1。另刑
    法第33條第5款修正為：「主刑之種類如下：五、罰金：新
    臺幣1千元以上，以百元計算之」，與被告行為時之刑罰法
    律，即罰金罰鍰提高標準條例第1條前段規定之提高倍數10
    倍及修正前刑法第33條第5款規定之罰金最低額1元相比較，
    新舊法關於上開刑法第320條第1項之罪，所得科處罰金之最
    高額並無不同規定，然新法將該罪所得科處之罰金最低額提
    高為1千元，因此，比較上述修正前、後之刑罰法律，自以
    被告行為時之刑法第33條第5款規定較有利於被告，應依刑
    法第2條第1項前段規定，適用被告行為時即修正前之法律，
    以為論處。
三、按刑法上之侵占罪係以意圖為自己或第三人不法之所有，擅
    自處分自己持有他人所有之物，或變易持有之意思為所有之
    意思而逕為所有人行為，為其成立要件，故行為人侵占之物
    ，必先有法律或契約上之原因在其合法持有中者為限，否則
    ，如其持有該物，係因詐欺、竊盜或其他非法原因而持有，
    縱其加以處分，亦不能論以該罪，最高法院92年台上字第18
    21號判決可資參照。被告意圖為自己不法之所有，未經甲○○同意，擅將朝城公司帳戶內甲○○所有之款項轉帳並提領
    殆盡，核其所為，係犯刑法第320條第1項之普通竊盜罪。公
    訴意旨雖認被告係犯同法第336條第2項之業務侵占罪，惟被
    告對該款項先前並無合法持有關係，而係因竊盜之非法原因
    破壞原持有關係、進而建立自己之持有事實，是其所犯應屬
    竊盜罪，公訴意旨對此容有誤會。然刑法業務侵占罪與竊盜
    罪，雖於是否具有業務上持有關係之要件一節，有所不同，
    然就本件公訴意旨所指被告以轉帳方式，不法取得甲○○前
    述款項，其基本事實則屬同一；復經本院於審理時當庭告知
    被告涉犯之竊盜罪罪名（見本院卷第72頁反面），俾其得以
    行使訴訟上防禦權利，本院自得變更檢察官起訴法條，而予
    以審理判決。爰審酌被告並無前科，有臺灣高等法院被告前
    案紀錄表在卷可考，其素行尚可，惟同意擔任朝城公司負責
    人期間，見帳戶內有款項存入，竟起盜心而加以轉帳提領，
    其竊取之款項達83萬餘元，迄未償還告訴人甲○○，對告訴
    人自已產生一定程度損害，及犯罪之動機、目的、手段，暨
    犯後否認犯行之態度等一切情狀，量處如主文所示之刑。末
    查被告犯罪時間雖在96年4月24日前，惟曾因本案於偵查中
    經檢察官於95年12月15日發佈通緝，嗣於96年5月28日遭警
    方緝獲，有通緝書及通緝案件移送書在卷可考，其既係在中
    華民國96年罪犯減刑條例96年7月16日施行前經通緝，又未
    自動歸案接受偵查，依該條例第5條規定，自不得享有依該
    條例減刑之寬典，併此敘明。
據上論斷，應依刑事訴訟法第299條第1項前段、第300條，刑法
第2條第1項前段、第320條第1項，刑法施行法第1條之1，判決如
主文。
本案經檢察官葉惠燕到庭執行職務
中    華    民    國    98    年    6     月    18    日
                  刑事第十一庭  審判長法  官  劉方慈
                                      法  官  黃紹紘
                                      法  官  林庚棟
以上正本證明與原本無異。
如不服本判決，應於判決送達後10日內，向本院提出上訴狀；上
訴書狀應敘述具體理由，未敘述上訴理由者，應於上訴期間屆滿
後20日內補提上訴理由書於本院。
                                      書記官  殷玉芬
中    華    民    國    98    年    6     月    23    日
附錄本案論罪科刑法條全文：
中華民國刑法第320條：
意圖為自己或第三人不法之所有，而竊取他人之動產者，為竊盜
罪，處5年以下有期徒刑、拘役或500元以下罰金。
意圖為自己或第三人不法之利益，而竊佔他人之不動產者，依前
項之規定處斷。
前二項之未遂犯罰之。


司法院資訊處製作；財團法人民間司法改革基金會備份。
